臺灣臺中地方法院民事判決　　九十年度簡上字第二六五號
　　上　訴　人　張光偉即和利水電工程行
　　被　上訴人　甲○○
右當事人間請求返還支票事件，上訴人對於中華民國九十年五月二十一日臺灣臺中地方法院
豐原簡易庭九十年度豐簡字第一九一號第一審判決不服，提起上訴，本院判決如左：
    主  文
原判決關於駁回上訴人後項請求部分，及該部分訴訟費用之裁判均廢棄。
被上訴人應將如附表所示之支票二紙返還上訴人，並給付上訴人自民國八十九年八月十八日
起至返還日止，按票面金額依週年利率百分之五計算之利息。
上訴人其餘上訴駁回。
第一審（除確定部分外）及第二審訴訟費用由被上訴人負擔。
    事    實
甲、上訴人方面：
一、聲明：
  （一）原判決廢棄。
  （二）被上訴人應將如附表所示之支票二紙返還原告，並給付上訴人自民國八十九年八月
        四日起至返還日止，按票面金額依週年利率百分之五計算之利息。
二、陳述：除與原判決記載相同者，茲予引用外，補稱：
  （一）原審以陳恩賜、吳文南兩位證人之證詞，認定「中友文心園邸水電工程」為兩造共
        同承包，實屬有誤。蓋系爭工程如為兩造共同承包，至少應有書面協定約定盈虧如
        何負擔、資本如何出資等，如何能依證人及被上訴人片面之詞，即認定兩造間就前
        開工程係屬合夥關係、且「均有二分之一之權利」？
  （二）該二張支票係屬業主進豐水電工程股份有限公司（以下簡稱進豐公司）支付之工程
　　　  款，而上訴人曾為系爭工程支付材料費用、工資（包含給付被上訴人之工資）及其
        他成本費用等，故二張支票之工程款並非全屬獲利，況支票已記載「和利水電工程
        行」為受款人，又禁止背書轉讓，顯然上訴人方為所有權人，被上訴人係屬無權占
        有。
  （三）被上訴人並非上訴人之合夥人，實係上訴人之員工。前開與進豐公司間之工程契約
        ，固約定以被上訴人為連帶保證人，然不能從此即認定被上訴人為上訴人之合夥人
        。
  （四）被上訴人如主張對該支票擁有財產權利，也應依其他法定程序請求，在法院未判決
        確定前，依票載文義，上訴人才是支票之所有權人，被上訴人既屬無權占有，應歸
        還該二張支票，並賠償上訴人未返還期間，按票面金額及法定利率計算之利息損失
        。
  （五）縱依被上訴人所述：兩造之間具有合夥或隱名合夥之關係，被上訴人亦不得對系爭
        二紙支票主張權利。蓋民法第六百八十二條第一項明定：「合夥人於合夥清算前，
        不得請求合夥財產之分析」、第七百零二條規定：「隱名合夥人之出資，其財產權
        移轉於出名營業人」、第七百零七條第一項規定：「出名營業人，除契約另有訂定
        外，應於每屆事務年度終計算營業之損益（下略）」，是被上訴人對於系爭支票尚
        無任何直接之權利可得行使。
三、證據：除援用第一審所提證據方法外，補提八十三年一月至八十七年六月每月薪資給付
    表各一份、工程款支票請領表一份為證。
乙、被上訴人方面：被上訴人未於言詞辯論期日到場，據其於準備程序及提出之書狀稱：
一、聲明：上訴駁回。
二、陳述：除與原判決記載相同者，茲予引用外，補稱：
  （一）按「合夥契約非要式行為，除當事人間有以作成書據為成立要件之約定外，茍二人
        以上已為相互出資以經營共同事業之約定，雖未訂立書據，其合夥亦屬成立」，最
        高法院著有二十二年上字第一四四二號判例可資參照，是上訴人謂：兩造之間如為
        合夥，應有書面約定等語，顯然無據。
  （二）證人即進豐公司派駐「中友文心園邸水電工程」工地之監工陳恩賜，已於原審明確
        證述：兩造間確屬合夥關係，和利水電工程行與進豐公司簽訂工程合約，由被上訴
        人任連帶保證人；且進豐公司要求簽約及領款時，兩造都要到場等語。另證人即和
        利水電工程行派駐工地之領班吳文南亦證稱：系爭工程是兩造共同承包。倘被上訴
        人非合夥人，豈有願意擔任連帶保證人之理？又何以進豐公司要求簽約及領款時，
        被上訴人都要到場？何況被上訴人之取得系爭支票，乃因雙方對於工程款均有二分
        之一之權利，系爭支票因指名上訴人為受款人，故兩造同意交由被上訴人保管，以
        符合公平原則，待上訴人支付二分之一款項給予被上訴人後，被上訴人自會將系爭
        支票返還上訴人。
  （三）被上訴人自八十一年起即與上訴人合夥。被上訴人係以勞務出資，不是以現金出資
        ，每月除領取薪資外，在三大節日及有急需時，都可向上訴人拿錢，上訴人亦曾因
        被上訴人之妻欲購車而交付三十萬元。
三、證據：援用第一審所為立證方法。
    理    由
甲、程序方面：
一、被上訴人經合法通知，未於言詞辯論期日到場，核無民事訴訟法第三百八十六條所列各
    款情形，應依上訴人聲請，由其一造辯論而為判決。
二、本件上訴人原起訴請求被上訴人給付自八十九年八月四日起至返還日止，按票面金額依
    週年利率百分之六計算之利息，嗣於訴訟進行中，變更請求為依週年利率分之五計算，
    核屬應受判決事項聲明之減縮，依民事訴訟法第二百五十五條第一項第三款之規定，應
    予准許。
乙、得心證之理由：
一、本件上訴人起訴主張：其於八十六年間，曾以受僱人即被上訴人為連帶保證人，向訴外
    人進豐水電工程股份有限公司（以下仍簡稱進豐公司）承攬「中友文心園邸水電工程」
    。進豐公司為支付工程款，曾簽發如附表所示之支票二紙，指名以「和利水電工程行」
    為受款人並禁止背書轉讓。詎被上訴人受上訴人之委託取得系爭二紙支票後，即據為己
    有，拒不交予上訴人，為此基於所有權人之物上請求權，請求被上訴人返還系爭二紙支
    票；又在被上訴人無權占有期間，上訴人受有無法利用系爭票款之損害，爰併請求自票
    載發票日起至返還日止，按票面金額依法定利率計算之損害賠償。另在兩造間被認為具
    有合夥或隱名合夥關係之情形下，因被上訴人就系爭二紙支票仍無占有之權利可得主張
    ，上訴人之請求亦有理由等語。
二、被上訴人則以：兩造之間具有合夥關係，且系爭工程大部分均由被上訴人施作完成，被
    上訴人對於系爭支票自有二分之一之權利。因系爭支票係指名以上訴人為受款人且禁止
    背書轉讓，為符公平原則及保護被上訴人權益起見，自以交由被上訴人保管為宜。嗣上
    訴人給付二分之一票款金額後，被上訴人自會將二紙支票交予上訴人等語，資為抗辯。
三、兩造之間對於：上訴人為和利水電工程行之負責人、系爭支票係記載「和利水電工程行
    」為受款人並禁止背書轉讓、被上訴人係受上訴人之託向進豐公司領得二紙支票等情，
    皆無爭執，是上訴人應為系爭票據之權利人，並無疑問。被上訴人雖自認其現占有系爭
    支票之事實，惟另以兩造之間係屬合夥關係抗辯，是應審究者，厥為：兩造間是否具有
    合夥（或隱名合夥）關係？以及如是，被上訴人是否得對系爭支票主張占有？
四、經查：
  （一）證人即進豐公司派駐「中友文心園邸水電工程」工地之監工陳恩賜於原審固證稱：
        「八十四年至八十六年間進豐就與和利有配合過，當時兩造都曾跟我講是合夥關係
        。這工程是進行到八十八年一月，當時簽約兩人皆有到場，也都說明是合夥關係。
        由和利水電行簽訂正式契約、被告任保證人。至於他們二人如何分配工程款，我並
        不知情」、「就我所知他們是合夥關係，雖然簽約是由和利具名，但進豐公司要求
        簽約及領款時兩人皆要到場」等語。
  （二）證人即被上訴人當時派駐系爭工程工地之領班吳文南亦於原審證稱：「我有參與中
        友文心園邸水電工程，我擔任領班，這工程是誰和進豐公司簽約我不知道，我本來
        是進豐公司員工，因工程發包關係進豐問我要不要讓承包廠聘僱，當時我是和張光
        偉、甲○○接洽；據我所知前開工程是他們二人共同承包」等語。
五、然查：
  （一）被上訴人就是否於上訴人處任職一事，曾於原審九十年四月十六日第一次言詞辯論
        期日謂：「八十一年起就和原告一起承攬工程，我並未任職原告工程行，只是勞保
        報在那裡而已…」，嗣則改稱：「我有在工地工作，當然也申報薪資」等語（見原
        審九十年五月七日言詞辯論筆錄），其所述前後不一；復從上訴人提出之八十三年
        一月至八十七年六月薪資給付表觀之，被上訴人係每月自上訴人處受領薪資，其原
        稱並未在上訴人處任職之語，顯然不實。
  （二）就兩造間關於合夥利潤如何分配，被上訴人於原審稱：「合夥利潤是所有收入減去
        支出後二人平分」（見原審九十年五月七日言詞辯論筆錄），嗣於本院行準備程序
        中改稱：「在三大節日及我急需時，我都有向上訴人拿錢，曾經我老婆要買車，我
        有向上訴人拿一筆三十萬元，也不用還上訴人」（見本院九十年十一月二十九日筆
        錄），其所述不無矛盾之處。又被上訴人稱：兩造間自八十一年起即為合夥關係，
        惟關於歷年損益分配之情形如何，竟無任何證據資料之提出或聲明。
  （三）證人陳恩賜固謂：「進豐公司要求簽約及領款時兩人皆要到場」，惟遍觀上訴人與
        進豐公司八十六年六月三十日簽訂之系爭工程合約書內容，並無是項約定。又依上
        訴人提出之工程款支票請領表所示，除系爭二紙支票及發票日八十八年四月四日之
        支票二紙係由兩造聯名具領外，餘皆由上訴人單獨具領，並無證人所稱：「進豐公
        司要求簽約及領款時兩人皆要到場」情事。
　（四）證人吳文南固謂：「據我所知前開工程是他們二人共同承包」等語，然系爭工程並
　　　　非兩造共同承包，被上訴人僅為上訴人之連帶保證人，此觀系爭工程合約書之記載
        甚明，並為被上訴人所不爭執。證人吳文南所言既與事實未符，自不足為被上訴人
        有利之證明。
  （五）本院因據前揭兩造陳述、證人證言及上訴人提出之營利事業所得稅結算申報
        書、薪資給付表、工程合約書、工程款支票請領表等證據資料綜合研判，認
        兩造間並無合夥關係存在，被上訴人之抗辯並無可採。
  （六）末按，縱設被上訴人之抗辯屬實，亦因民法第六百八十二條第一項、第七百零七條
        第一項已明定：「合夥人於合夥清算前，不得請求合夥財產之分析」、「出名營業
        人，除契約另有訂定外，應於每屆事務年度終計算營業之損益…」，被上訴人對於
        系爭支票亦無任何直接之權利可得行使。
  （七）被上訴人另稱：待上訴人支付二分之一款項給予被上訴人後，被上訴人自會將系爭
        支票返還上訴人等語。然民法第二百六十四條第一項同時履行抗辯權之行使，以二
        人因契約互負債務為前提，茲被上訴人對於上訴人並無任何契約權利可得行使，已
        如前述，被上訴人亦無同時履行抗辯權可言。
六、從而，被上訴人係屬無權占有，上訴人本於票據所有權人之法律地位，請求被上訴人返
    還如附表所示之支票，自有理由，應予准許。上訴人另請求被上訴人給付自票載發票日
    即八十九年八月四日起至返還日止，按票面金額依週年利率百分之五計算之損害賠償。
    惟依其提出之工程款支票請領表所示：被上訴人係於八十九年八月十七日始領得系爭支
    票，則前開損害賠償應從被上訴人領得之翌日即八十九年八月十八日起計算，始為正當
    ，逾此部分之請求，為無理由，應予駁回。原審為上訴人全部敗訴之判決，尚有未洽。
    上訴意旨指摘原判決不當，求予廢棄改判，於原審駁回上訴人請求返還支票及自八十九
    年八月十八日起至返還日止，按票面金額依週年利率百分之五計算之利息部分，為有理
    由，應由本院予以廢棄改判如主文第一及第二項所示；其餘部分，原審判決依其理由雖
    屬不當，然因上訴人並無此部分之損害賠償請求權，已如前述，上訴人求予廢棄改判，
    為無理由，應予駁回。
丙、據上論結，本件上訴為一部有理由、一部無理由，依民事訴訟法第四百三十六條之一第
    三項、第四百六十三條、第三百八十五條第一項前段、第四百五十條、第四百四十九條
    第二項、第七十九條第一項但書，判決如主文。
中　　　華　　　民　　　國　　九十一　　年　　　一　　　月　　二十五　　日
                                臺灣臺中地方法院民事第四庭
~B審判長法官　張恩賜
~B法　　　官　許秀芬
~B法　　　官　鄧敏雄
右正本係照原本作成。
本件不得上訴。
中　　　華　　　民　　　國　　九十一　　年　　　一　　　月　　二十五　　日
~B法院書記官　黃惠君
附表：
┌──┬────┬────┬────┬─────┬──────┬─────┐
│編號│發 票 日│發 票 人│付 款 人│受  款  人│  票   號   │金額（元）│
│    │年 月 日│        │        │          │            │          │
├──┼────┼────┼────┼─────┼──────┼─────┤
│ １ │ 89.8.4 │進豐水電│華南商業│和利水電工│DB0000000   │202,926   │
├──┼────┤工程股份│銀行五權│程行      ├──────┼─────┤
│ ２ │ 89.8.4 │有限公司│分行    │          │DB0000000   │166,890   │
└──┴────┴────┴────┴─────┴──────┴─────┘
